---
title: "Impacto da COVID-19 nos Estudantes Universitários no Brasil"
subtitle: 'Trabalho Final da Disciplina Ciência de Dados - 2022'
author:
- name: Marcelo José dos Santos
  affiliation: Universidade Estadual Paulista - UNESP/Bauru
- name: Lívia Inglesis Barcellos
  affiliation: Universidade Estadual Paulista - UNESP/Bauru
- name: Henrique Mercez
  affiliation: Universidade Estadual Paulista - UNESP/Bauru
- name: Shelley Navari
  affiliation: Universidade Estadual Paulista - UNESP/Bauru
url: <www.faac.unesp.br>
date: "`r format(Sys.time(), '%d de %B de %Y')`"
tags: [ciênciadedados, covid19, analiseexploratoria, trabalhofinal]
abstract: |
  Tendo em vista os fatores causados pela situação pandêmica mundial da COVID-19, a proposta desta pesquisa é a de lançar alguma luz neste âmbito e coletar dados exploratórios. O estudo proposto visa compreender como os estudantes universitários estão vivenciando a pandemia e de que forma se comportam frente a esta nova realidade.  
  Portanto, os objetivos dessa pesquisa exploratória-descritiva são de investigar:   
  - como os alunos vivenciaram a pandemia da COVID-19;   
  - de que forma se comportaram frente as restrições impostas pelos riscos de contágio;   
  - quais suas considerações a respeito das estratégias que foram adotadas pelas instituições superiores; e  
  - como estes fatores influenciaram suas vidas.
output:
  word_document: default
  pdf_document: default
  html_document: default
---

```{r setup, include=FALSE}
knitr::opts_chunk$set(echo = TRUE)
```

## Introdução

Este é um documento R Markdown. Markdown é uma sintaxe de formatação simples para criar documentos HTML, PDF e MS Word. Para obter mais detalhes sobre o uso do R Markdown, consulte http://rmarkdown.rstudio.com.

Ao clicar no botão **Knit**, será gerado um documento que inclui tanto o conteúdo quanto a saída de qualquer fragmento de código R incorporado no documento. Você pode incorporar um pedaço de código R como este::

## Análise Exploratrória  
```{r echo=FALSE}
# Import packages
#library(tidyverse)
library(ggplot2)
library(stringr)
library(readxl)

# Importacao arquivo CSV
dataset.csv <-read.csv("C:/ciencia-de-dados/mit-grupo-1-2022/dados/COVID19IES.csv", header = TRUE, sep = ";", quote = "\"", dec = ".")

# Grafico Dados Pessoais : 1.Idade (Faixa Etária) 
# Qual a sua idade ? 
idade <- table(dataset.csv$idade)

# Porcentagem das faixas etárias
pct_idade <- paste0(round(unname(idade) / sum(unname(idade)) * 100,0), "%")

# Amplitude 
valor_min = min(dataset.csv$idade)
valor_max = max(dataset.csv$idade)

df_faixa_etaria <- data.frame(faixa_etaria="", idade=dataset.csv$idade )

for (k in 1:nrow(df_faixa_etaria)) {
  if(df_faixa_etaria$idade[k] <= 24) df_faixa_etaria$faixa_etaria[k] <- "de 17 a 24 anos"
  if(df_faixa_etaria$idade[k] >= 25 & df_faixa_etaria$idade[k] <= 26) df_faixa_etaria$faixa_etaria[k] <- "de 22 a 26 anos"
  if(df_faixa_etaria$idade[k] >= 27 & df_faixa_etaria$idade[k] <= 31) df_faixa_etaria$faixa_etaria[k] <- "de 27 a 31 anos"
  if(df_faixa_etaria$idade[k] >= 32 & df_faixa_etaria$idade[k] <= 36) df_faixa_etaria$faixa_etaria[k] <- "de 32 a 36 anos"
  if(df_faixa_etaria$idade[k] >= 37 & df_faixa_etaria$idade[k] <= 41) df_faixa_etaria$faixa_etaria[k] <- "de 37 a 41 anos"
  if(df_faixa_etaria$idade[k] >= 42 & df_faixa_etaria$idade[k] <= 46) df_faixa_etaria$faixa_etaria[k] <- "de 42 a 46 anos" 
  if(df_faixa_etaria$idade[k] >= 47 & df_faixa_etaria$idade[k] <= 51) df_faixa_etaria$faixa_etaria[k] <- "de 47 a 51 anos" 
  if(df_faixa_etaria$idade[k] >= 52 & df_faixa_etaria$idade[k] <= 56) df_faixa_etaria$faixa_etaria[k] <- "de 52 a 56 anos"
  if(df_faixa_etaria$idade[k] >= 57 & df_faixa_etaria$idade[k] <= 61) df_faixa_etaria$faixa_etaria[k] <- "de 57 a 61 anos"
  if(df_faixa_etaria$idade[k] > 61) df_faixa_etaria$faixa_etaria[k] <- "acima de 61 anos"
}

## table idade_concat
tbl_faixa_etaria <- table(df_faixa_etaria$faixa_etaria)

## Porcentagem por Faixa Etaria
pct_faixa_etaria <- paste0(round(unname(tbl_faixa_etaria) / sum(unname(tbl_faixa_etaria)) * 100,0), "%")

grafico_faixa_etaria <- barplot(tbl_faixa_etaria, 
                                main = "Gráfico Dados Pessoais: Qual a sua idade ? ",
                                xlab = "Idades", 
                                ylab = "Respondentes",
                                col = rainbow(9),
                                ylim = c(0,max(tbl_faixa_etaria) + 5),
                                cex.axis=1.0, cex.names=0.7)
text(x = grafico_faixa_etaria, y = tbl_faixa_etaria, label = paste(tbl_faixa_etaria, " (", pct_faixa_etaria, ")"), cex=0,8, pos=3)

```

Segundo o gráfico ....
