---
title: "Impacto da COVID-19 nos Estudantes Universitários no Brasil"
subtitle: 'Trabalho Final da Disciplina Ciência de Dados - 2022'
author:
- name: Marcelo José dos Santos
  affiliation: Universidade Estadual Paulista - UNESP/Bauru
- name: Lívia I Barcellos
  affiliation: Universidade Estadual Paulista - UNESP/Bauru
- name: Henrique Mercez
  affiliation: Universidade Estadual Paulista - UNESP/Bauru
- name: Shelley Navari
  affiliation: Universidade Estadual Paulista - UNESP/Bauru
url: <www.faac.unesp.br>
date: "`r format(Sys.time(), '%d de %B de %Y')`"
tags: [ciênciadedados, covid19, analiseexploratoria, trabalhofinal]
abstract: |
  Tendo em vista os fatores causados pela situação pandêmica mundial da COVID-19, a proposta desta pesquisa é a de lançar alguma luz neste âmbito e coletar dados exploratórios. O estudo proposto visa compreender como os estudantes universitários estão vivenciando a pandemia e de que forma se comportam frente a esta nova realidade.  
  Portanto, os objetivos dessa pesquisa exploratória-descritiva são de investigar:   
  - como os alunos vivenciaram a pandemia da COVID-19;   
  - de que forma se comportaram frente as restrições impostas pelos riscos de contágio;   
  - quais suas considerações a respeito das estratégias que foram adotadas pelas instituições superiores; e  
  - como estes fatores influenciaram suas vidas.
output:
  html_document: default
  word_document: default
  pdf_document: default
---

```{r setup, include=FALSE}
knitr::opts_chunk$set(echo = TRUE)
```

## R Markdown

Este é um documento R Markdown. Markdown é uma sintaxe de formatação simples para criar documentos HTML, PDF e MS Word. Para obter mais detalhes sobre o uso do R Markdown, consulte http://rmarkdown.rstudio.com.

Ao clicar no botão **Knit**, será gerado um documento que inclui tanto o conteúdo quanto a saída de qualquer fragmento de código R incorporado no documento. Você pode incorporar um pedaço de código R como este::

```{r cars}
summary(cars)
```

## Incluindo Gráficos

Você também pode incorporar gráficos, por exemplo:

```{r pressure, echo=FALSE}
plot(pressure)
```

Observe que o parâmetro `echo = FALSE` foi adicionado ao pedaço de código para evitar a impressão do código R que gerou o gráfico.