---
title: "Impacto da COVID-19 nos Estudantes Universitários no Brasil"
subtitle: 'Trabalho Final da Disciplina Ciência de Dados - 2022'

author: "Lívia Inglesis Barcellos
afiliation: Universidade Estadual Paulista -UNESP/Bauru
author: Marcelo José dos Santos
afiliation:Universidade Estadual Paulista - UNESP/Bauru>
author: Henrique Mercez
afiliation:Universidade Estadual Paulista - UNESP/Bauru
author: Shelley Navari
afiliation: Universidade Estadual Paulista - UNESP/Bauru"

url: <www.faac.unesp.br>
date: "`r format(Sys.time(), '%d de %B de %Y')`"
tags: [ciênciadedados, covid19, analiseexploratoria, trabalhofinal]
abstract: |
  A pandemia de 2020 teve impacto global em diversos setores como saúde, política, economia e educação. Tendo em vista os fatores causados pela situação da COVID-19, a proposta desta pesquisa exploratória-descritiva é compreender como os estudantes universitários vivenciram a pandemia. Diante disso, busca-se investigar também de que forma se comportaram frente as restrições impostas pelos riscos de contágio, quais suas considerações a respeito das estratégias que foram adotadas pelas instituições superiores, e  como estes fatores influenciaram suas vidas.
 
   Como resultados foi possível identificar que: 
  
  
output:
  pdf_document: default
  word_document: default
  html_document: default
---

```{r}

```

```{r setup, include=FALSE}
knitr::opts_chunk$set(echo = TRUE)
```

## Considerações Iniciais

Este relatório representa a análise sobre como a pandemia de Coronavirus (Covid-19) afetou a vida e cotidiano dos estudantes universitários. Os dados foram coletados por meio de formulário online, entre 22 de abril de 2021 e 06 de dezembro de 2022, e foram obtidas 50 respostas.

Ao clicar no botão **Knit**, será gerado um documento que inclui tanto o conteúdo quanto a saída de qualquer fragmento de código R incorporado no documento. Você pode incorporar um pedaço de código R como este::

```{r cars}
summary(cars)
```

## Incluindo Gráficos

Você também pode incorporar gráficos, por exemplo:

```{r pressure, echo=FALSE}
plot(pressure)
```

Observe que o parâmetro `echo = FALSE` foi adicionado ao pedaço de código para evitar a impressão do código R que gerou o gráfico.
